臺灣高等法院刑事判決　　　　　　　　96年度選上訴字第34號
上　訴　人　臺灣士林地方法院檢察署檢察官
被　　　告　乙○○
選任辯護人　徐揆智律師
　　　　　　陳筱屏律師
　　　　　　陳佳瑤律師
被　　告　　丙○○
　　　　　　甲○○
上二人共同
選任辯護人　鄧翊鴻律師
上列上訴人因被告等違反公職人員選舉罷免法案件，不服臺灣士
林地方法院96年度選訴字第1號，中華民國96年6月29日第一審判
決（起訴案號：臺灣士林地方法院檢察署95年度選偵字第24號、
96 年度選偵字第1號），提起上訴，本院判決如下：
    主  文
上訴駁回。
    事  實
一、乙○○係第10屆臺北市議員選舉第4 選區（臺北市中山區、
    大同區）之候選人，洪啟松係乙○○競選總部主任，丙○○
    係競選總部婦女部專案兼會計人員，甲○○係競選總部組織
    部專案人員，翁清雪係競選總部義工（以上洪啟松、翁清雪
    二人業經原審判決確定）。乙○○為求順利當選，竟與洪啟
    松、丙○○、甲○○、翁清雪基於對有投票權人交付賄賂而
    約其為投票權一定行使之共同犯意聯絡，決定購買康賜梅禮
    盒賄贈選民以換取選民之投票支持，嗣於民國95年10月底起
    ，洪啟松曾以每罐新臺幣（下同）75元價格（市價約100 至
    120元），向臺北市○○區○○街30號2樓陳長久經營之康賜
    梅專櫃陸續購買鳳梨及古坑咖啡口味康賜梅共300罐後（其
    中部分供競選總部人員食用），乙○○即於附表二編號一、
    二、三所示之時間、地點，夥同甲○○、洪啟松等人；丙○○於附表二編號四、五所示之時間、地點等賄賂予附表二所
    示翁守宏、蔡忠雄等有投票權人，而約定渠等為一定投票權
    之行使。嗣經法務部調查局臺北市調查處報請臺灣士林地方
    法院檢察署檢察官指揮查獲上情，並於95年12月5日，循線
    在乙○○競選總部、競選服務處搜獲乙○○所有預備供賄選
    所用之康賜梅包裝袋26個、文宣資料4件、競選文宣2頁，及
    供賄選所用之記載購買賄選禮盒之康賜梅訂貨單8頁、已記
    載賄選時交付附表所示禮盒之「人員拿走物品登記簿」3頁
    、「總部地下室存貨單」2頁、記載附表所示賄選所用禮盒
    「競選總部流水帳」32頁、記載附表所示賄選之禮盒所用「
    95年10月份、11月份零用金明細表」各1冊、記載如附表一
    所示有投票權之「選民名冊」10頁、送禮名單3頁等物。嗣
    乙○○、丙○○、甲○○等人於偵查中分別自白上開賄選買
    票犯行。
二、案經法務部調查局臺北市調查處移送臺灣士林地方法院檢察
    署檢察官偵查起訴。
    理  由
壹、程序方面：
    按被告以外之人（包括證人、鑑定人、告訴人、被害人及共
    同被告等）於審判外之陳述雖不符刑事訴訟法第159條之1至
    之4等四條之規定，而經當事人於審判程序同意作為證據，
    法院審酌該言詞陳述或書面陳述作成時之情況，認為適當者
    ，亦得為證據；當事人、代理人或辯護人於法院調查證據時
    ，知有刑事訴訟法第159條第1項不得為證據之情形，而未於
    言詞辯論終結前聲明異議者，視為有前項之同意，同法第15
    9條之5定有明文。立法意旨在於傳聞證據未經當事人之反對
    詰問予以核實，原則上先予排除。惟若當事人已放棄反對詰
    問權，於審判程序中表明同意該等傳聞證據可作為證據；或
    於言詞辯論終結前未聲明異議，基於尊重當事人對傳聞證據
    之處分權，及證據資料愈豐富，愈有助於真實發見之理念，
    且強化言詞辯論主義，使訴訟程序得以順暢進行，上開傳聞
    證據亦均具有證據能力。查本判決下列所引用之各該被告以
    外之人（含共同被告對於關於其他被告所為之陳述）於審判
    外之陳述（包含書面陳述），雖屬傳聞證據，惟被告乙○○
    、丙○○、甲○○於審理中均表示無意見而不予爭執（見原
    審卷第181頁），且迄至言詞辯論終結前亦未再聲明異議，
    本院審酌上開證據資料製作時之情況，尚無違法不當及證明
    力明顯過低之瑕疵，亦認為以之作為證據應屬適當，故逕依
    刑事訴訟法第159條之5規定，認前揭證據資料均例外有證據
    能力。
貳、實體方面：
一、上揭犯罪事實，業據被告乙○○、丙○○、甲○○於偵查中
    及原審中供認不諱（乙○○部分見95年度選他字第121號偵
    查卷一第178至180頁、95年度選他字第121號偵查卷二第83
    頁；丙○○部分見同上偵卷一第148至149頁；甲○○部分見
    同上偵卷一第121至126頁），核與證人蔡忠雄、王琇妃、陳
    長久、林麗子，分別於調查局、偵查中證述情節相符（見同
    上偵卷一第189至192頁、第219至225頁、第246至251頁、
    256至258頁，同上偵卷二第17至18頁、第29頁），且經共同
    被告乙○○、丙○○、甲○○於原審中各以證人身分證述屬
    實（原審卷第182至184頁），足徵被告乙○○、丙○○、甲○○之自白與事實相符。
二、按公職人員選舉罷免法第90條之1第1項之賄選罪係以於有投
    票權之人，行求期約或交付賄賂或其他不正利益，而約其不
    行使投票權或為一定之行使為構成要件。亦即須視行為人主
    觀上是否具有行賄之犯意，而約使有投票權人為投票權一定
    之行使或不行使；客觀上行為人所行求期約或交付之賄賂或
    不正利益是否可認係約使投票權人為投票權之一定行使或不
    行使之對價；以及所行求、期約、交付之對象是否為有投票
    權人而定。上開對價關係，在於行賄者之一方，係認知其所
    行求、期約或交付之意思表示，乃為約使有投票權人為投票
    權一定之行使或不行使；在受賄者之一方，亦應認知行賄對
    其所行求、期約或交付之意思表示，乃為約使其為投票權一
    定之行使或不行使。且對有投票權人交付之財物或不正利益
    ，並不以金錢之多寡為絕對標準，而應綜合社會價值觀念、
    授受雙方之認知及其他客觀情事而為判斷，最高法院92年臺
    上字第893號著有判例，93年臺上字第4459、3355號均採同
    一見解。經查：本件被告乙○○等用以賄選之康賜梅雖係以
    每罐75元向陳長久購入，該每罐康賜梅市價約100至120元，
    包裝罐上且記載建議售價160元等情，亦據證人陳長久於偵
    查中結證明確（見同上偵卷一第257頁），而被告等亦自承
    附表二所示交付賄選之禮盒內每盒有2罐康賜梅等語，且有
    該供賄選用之康賜梅禮盒照片附卷可稽（見同上偵卷一第36
    、38頁），則被告等供賄選所用之禮盒市價均為200至240元
    ，建議售價合計亦達300元以上，依通常社會上之價值觀念
    ，雖非鉅額，然法務部於90年10月8日以法檢字第036885號
    函所檢附「賄選犯行例舉」第貳項，以30元之商品價值，作
    為單純加深選民印象之宣傳行為與動搖投票意向之賄選犯行
    二者之劃分基礎，經多年來廣為宣傳，已使多數候選人及選
    民獲悉，並產生合理之信賴，被告等當難諉為不知，是以該
    禮盒，依社會通常觀念及授受雙方之認知，自足以影響有投
    票權人投票之意向。準此，被告等所交付選民之禮盒與賄選
    間應有對價關係，而在行賄及受賄雙方之主觀上，應可認定
    交付禮盒確屬「約以投票權為一定行使」之財物賄酪。被告
    等交付予附表二所示有投票權之選民之禮盒內，亦併放置被
    告乙○○標記競選號次之文宣資料，已如上述，且於交付該
    禮盒時，均要求投票予登記第10號之乙○○等語，亦據證人
    蔡忠雄、王琇妃、林麗子分別於法務部調查局臺北市調查處
    及檢察官詢問時結證屬實（見同上偵卷一第189至192、220
    、224至225頁，偵卷二第17至18、28至29頁），並為被告等
    人分別於偵查中及原審時供承屬實（見同上偵卷一第121至
    126、148至149、178至180頁，偵卷二第28至29、83頁，原
    審卷第50、107、150至151頁）。復有如附表一所示之康賜
    梅空禮袋26個、康賜梅訂貨單8頁、文宣資料4件、競選文宣
    2 頁、「人員拿走物品登記簿」3頁、「總部地下室存貨單
    」2 頁、「競選總部流水帳」32頁、「95年10月份、11月份
    零用金明細表」各1冊、「選民名冊」10頁、送禮名單3頁等
    物扣案可資佐證。被告等事證明確，犯行洵堪認定。
三、核被告乙○○、丙○○、甲○○所為，均係犯公職人員選舉
    罷免法第90條之1第1項之對於有投票權之人交付賄賂，而約
    其為一定之行使罪。渠等就上開犯行，有犯意聯絡及行為分
    擔，皆為共同正犯。按公職人員選舉罷免法第90條之1第1項
    所定之對有投票權人交付賄賂或不正利益罪之賄選行為，乃
    行為人基於足以讓候選人當選票數之賄選目的，反覆向多數
    人交付賄賂或其他不正利益，約定不行使投票權或為一定行
    使；是對有投票權人交付賄賂或其他不正利益之犯行，於構
    成要件類型上，本質上已具備反覆、延續之行為特徵，其持
    續多次對有投票權人交付賄賂或其他不正利益即為此類犯罪
    之典型或常態，於刑法評價上自應僅成立集合犯一罪（最高
    法院96年度臺上字第1133號判決意旨參照）。是被告等多次
    對於有投票權之人交付賄賂而約其投票權為一定之行使犯行
    ，應論以一罪。再按公職人員選舉罷免法第90條之1第5項前
    段規定，犯第一項之罪，在偵查中自白者，減輕其刑。所謂
    自白，乃被告對自己犯罪事實之全部或一部之供述之謂，被
    告所供述者，不必限於構成要件該當事實，即除供述構成要
    件該當事實外，另外主張違法阻卻事由或責任阻事由，猶不
    失為自白（最高法院93年臺上字第2870號判決意旨參照）。
    又被告乙○○、丙○○、甲○○三人於偵查中已就起訴事實
    所違反公職人員選舉罷免法之犯罪事實自白在卷，被告乙○○於95年12月6日偵查中向檢察官供稱：95年11月中，洪啟
    松有告訴我說總部買了康賜梅準備要送給椿腳，我知道他有
    在送禮，沒有積極阻止他，我去拜訪選民時有送禮盒，拜託
    選民支持我，我承認賄選，願意開記者會，宣佈退選，向選
    民道歉等語（見同上偵卷一第178、179頁訊問筆錄）；被告
    丙○○於95年12月5日偵查中向檢察官供稱：確有自總部領
    了13罐康賜梅，有送給林麗子、王琇妃、翁清雪，送梅子時
    有附乙○○的競選文宣，目的就是拜託這些人要支持乙○○
    ，也有叫他們要幫乙○○拉票等語（見同上偵卷一第149頁
    訊問筆錄）；被告甲○○於95年12月5日偵查中調查局台北
    市調查處調查時先供稱：95年11月22日有陪乙○○去送選民
    禮盒，送給誰我忘記了，我只記得第一份是送到中山區○○
    路靠近錦州街口的一樓店面，第二份是送到中山區○○○路
    靠近民權東路口之汽車修理廠等語（見同上偵卷一第113、
    114頁訊問筆錄），及被告甲○○95年12月6日偵查中尚配合
    調查局台北市調查處至台北市○○街、新生北路口查證可能
    送禮的選民，惟並未找到，於同日調查處訊問時尚供稱：我
    印象中記得陪乙○○出去送茶葉梅禮盒只有一次，帶3盒出
    去，送出2盒，地方記不得了等語（見同上偵卷一第231頁正
    面、背面），於同日偵查中再向檢察官供稱：今天市調處有
    陪我出去找送禮的選民，我確實找不到，只有陪乙○○送過
    這一次，康賜梅是洪啟松準備好的，連同文宣一併交給我，
    地址是洪啟松抄在便條紙上，他說他已經跟對方通過電話了
    ，便條紙我丟掉了等語（見同上偵卷一第231頁正面、背面
    ），是被告三人於偵查中均曾自白犯罪，均應依公職人員選
    舉罷免法第90條之1第5項前段規定減輕其刑。
四、原審認被告乙○○、丙○○、甲○○三人罪證明確，適用公
    職人員選舉罷免法第90條之1第1項、第5項、第98條第3項，
　　刑法第11條前段、第28條之規定，並審酌被告乙○○為能順
　  利當選臺北市市議員，竟囑付選總部工作人員丙○○、甲○○對有投票權人交付賄賂，敗壞選風，對我國民主政治及乾
    淨選風造成負面影響匪淺，本應從重量刑，然考量被告等非
    投以巨資張羅購禮，進行大規模之賄選，行賄之價值及數量
    不多，並考量渠等智識程度及犯罪情節輕重，與犯後均供認
    犯行，深表悔悟之態度等一切情狀，分別量處被告乙○○、
    丙○○、甲○○三人有期徒刑2年、1年10月、1年10月之刑
    ，並均依公職人員選舉罷免法第98條第3項、刑法第37條第2
    項規定，宣告被告乙○○、丙○○、甲○○三人分別應褫奪
    公權4年、3年、3年；並以被告乙○○、丙○○、甲○○三
    人皆未曾受有期徒刑以上刑之宣告，因一時短於思慮而觸犯
    本案犯行，犯後均已供認犯行，深具悔意，且被告乙○○雖
    曾於賄選行為被查獲後，召開記者會，以偏激言語批評、指
    摘公訴人，然其於原審中，除供認該行為不當，表示悛悔之
    意思，並於中國時報、聯合報及自由時報等三大報顯著刊面
    ，予以登報對其行為造成臺灣士林地方法院檢察署遭受負面
    之評價，至表道歉之悔意，此有該三大報報紙附卷可稽（見
    原審卷第165、167、169頁），而認被告三人經此偵審教訓
    ，當知所惕勵，應無再犯之虞，所宣告刑以暫不執行為當，
    併予宣告被告乙○○緩刑五年，被告丙○○、甲○○各緩刑
    四年，以啟自新；並說明如附表一所示之物係均係被告乙○○所有供犯罪所用或犯罪預備之物，應依刑法第38條第1項
    第2款規定宣告沒收；及另說明被告甲○○被訴於95年11 月
    間先後三次在不詳地點，交付康賜梅禮盒予不詳人，囑付投
    票支持市議員候選人乙○○之違反公職人選舉罷免法第90條
    之1第1項部分，經調查證據結果，認為犯罪不能證明，應不
    另為無罪諭知（理由詳如下述），經核認事用法均無違誤，
    量刑亦稱妥適。檢察官上訴意旨以被告三人並不符合公職人
    選舉罷免法所規定偵查中自白應予減刑之要件云云。惟被告
    乙○○、丙○○、甲○○三人於偵查中確實已經自白，符合
    公職人選舉罷免法第90條之1第5項規定，應予減刑，業經本
    院詳敘如前，檢察官猶執前詞上訴以被告三人未於偵查中自
    白不應減刑云云，即有誤認。又關於刑之量定，係實體法上
    賦予法院得為自由裁量之事項，倘其未有逾越法律所規定之
    範圍，或濫用其權限，即不得任意指摘為違法，以為上訴之
    理由（最高法院75年臺上字第7033號判例意旨參照），本案
    原審於量刑時，除審酌本案犯罪情節外，並特別衡量被告乙○○身為該屆台北市議員選舉之候選人，猶囑付工作人員以
    交付賄賂之不正方式參選，已量處較其他共犯之被告更重之
    刑；且本院衡量被告乙○○已於三大報顯著刊面，予以登報
    對其行為造成臺灣士林地方法院檢察署遭受負面之評價，至
    表道歉之悔意，認原審量處被告乙○○有期徒刑2年，並諭
    知緩刑5年及宣告褫奪公權4年，並無不當；檢察官上訴又以
    被告乙○○未宣告罰金刑，量刑過輕云云，惟公職人選舉罷
    免法第90條之1第1項規定，其法定刑為：「3年以上10年以
    下有期徒刑，得併科新台幣100萬元以上1000萬元以下罰金
    」，原審未為罰金刑宣告，並無違法，且本院衡量被告等所
    送賄賂物品價值非高，亦非大規模賄選，情節並非重大，及
    被告乙○○併諭知緩刑5年，有無宣告罰金刑並無明顯實益
    ，檢察官上訴意旨以原判決未宣告罰金而指摘被告乙○○量
    刑過輕云云，亦無理由。綜上所述，檢察官上訴並無理由，
    應予駁回。
五、被告甲○○不另為無罪諭知部分
　　公訴意旨另以：被告甲○○另於95年11月間，先後三次在不
    詳地點，交付康賜梅禮盒予不詳人，囑付投票支持市議員候
    選人乙○○，因認此部分被告甲○○亦涉犯公職人選舉罷免
    法第90條之1第1項之對於有投票權之人交付賄賂，而約其為
    一定之行使罪嫌云云。公訴人認被告甲○○涉有上述犯行，
    無非係以被告甲○○之供述及其所有AWO-677號重型機車車
    籍查詢資料1份為其論據。然查刑事訴訟法第156條第2項規
    定，被告雖經自白，仍應調查其他必要之證據，以察其是否
    與事實相符。立法目的乃欲以補強證據擔保自白之真實性，
    亦即以補強證據之存在，藉之限制自白在證據上之價值。而
    所謂補強證據，則指該自白本身外，其他足資以證明自白之
    犯罪事實確具有相當程度真實性之證據而言。雖其所補強者
    ，非以事實之全部為必要，但亦須因補強證據與自白之相互
    利用，而足使犯罪事實獲得確信者，始足當之（最高法院74
    年臺覆字第10號判例參照）。本件被告甲○○於偵查中固自
    白上述犯罪事實，惟收受康賜梅者之姓名及年籍均不詳，且
    行賄地點不詳，受賄者是否為有投票權之人無從得知，而檢
    察官於審理中亦未提出收受賄者之年籍資料供本院調查，致
    無補強證據足資佐證被告甲○○此部分之自白是否與事實相
    符，自不能憑空臆測，認為與事實相符，而採為被告等人有
    罪判決之基礎，基於無罪推定之原則，此部分本應為其無罪
    之判決，惟公訴人認與前開論罪科刑部分有裁判上一罪之關
    係，爰不另為無罪諭知。
據上論斷，應依刑事訴訟法第368條，判決如主文。
本案經檢察官田炳麟到庭執行職務。
中　　華　　民　　國　　96　　年　　11　　月　　1 　　日
　　　　　　　　　刑事第十七庭  審判長法　官　　趙功恆
　　　　　　　　　　　　　　　　　    法　官    高明哲
　　　　　　　 　 　　　　　　　　　　法　官    孫惠琳
以上正本證明與原本無異。
如不服本判決，應於收受送達後十日內向本院提出上訴書狀，其
未敘述上訴之理由者並得於提起上訴後十日內向本院補提理由書
（均須按他造當事人之人數附繕本）。
                                      書記官    魏汝萍
中　　華　　民　　國　　96　　年　　11　　月　　1 　　日
附表一：
(一)康賜梅空禮袋26個。
(二)康賜梅訂貨單8 頁。
(三)文宣資料4 件。
(四)競選文宣2 頁
(五)人員拿走物品登記簿3 頁。
(六)總部地下室存貨單2 頁。
(七)競選總部流水帳32頁。
(八)95年10月份、11月份零用金明細表各1 冊。
(九)選民名冊10頁。
(十)送禮名單3 頁。
附表二：
┌─┬────┬───┬────┬──────┬────┐
│編│行賄時間│行賄人│行賄對象│  行賄地點  │行賄物品│
│號│        │      │        │            │        │
├─┼────┼───┼────┼──────┼────┤
│一│95.11.22│乙○○│翁守宏  │臺北市中山區│康賜梅禮│
│　│        │甲○○│        │吉林路、錦州│盒1袋（ │
│  │        │      │        │街口        │內有康賜│
│  │        │      │        │            │梅2罐） │
├─┼────┼───┼────┼──────┼────┤
│二│95.11.22│乙○○│某汽車修│臺北市中山區│同上    │
│　│        │甲○○│理廠負責│新生北路、民│        │
│  │        │      │人      │權東路口    │        │
│  │        │      │        │            │        │
│  │        │      │        │            │        │
│  │        │      │        │            │        │
├─┼────┼───┼────┼──────┼────┤
│三│95.11月 │乙○○│蔡忠雄  │臺北市中山區│同上    │
│　│間      │洪啟松│        │建國北路2段 │        │
│  │        │      │        │186巷6號3樓 │        │
│  │        │      │        │            │        │
│  │        │      │        │            │        │
│  │        │      │        │            │        │
├─┼────┼───┼────┼──────┼────┤
│四│95.11月 │丙○○│王琇妃  │臺北市大同區│同上    │
│  │間      │      │        │承德路2段94 │        │
│  │        │      │        │號2樓乙○○ │        │
│  │        │      │        │競選服務處  │        │
├─┼────┼───┼────┼──────┼────┤
│六│95.11月 │丙○○│林麗子  │同上        │康賜梅禮│
│  │間      │      │        │            │盒2袋(內│
│  │        │      │        │            │有康賜梅│
│  │        │      │        │            │各2罐)  │
└─┴────┴───┴────┴──────┴────┘
附錄本案論罪科刑法條之依據：
公職人員選舉罷免法第90條之1
對於有投票權之人，行求期約或交付賄賂或其他不正利益，而約
其不行使投票權或為一定之行使者，處3 年以上10年以下有期徒
刑，得併科新臺幣1 百萬元以上1 千萬元以下罰金。
預備犯前項之罪者，處 1 年以下有期徒刑。
預備或用以行求期約或交付之賄賂，不問屬於犯人與否，沒收之
。
犯第 1 項或第 2 項之罪，於犯罪後 6 個月內自首者，減輕或免
除其刑；因而查獲候選人為正犯或共犯者，免除其刑。
犯第 1 項或第 2 項之罪，在偵查中自白者，減輕其刑；因而查
獲候選人為正犯或共犯者，減輕或免除其刑。
